臺灣高雄地方法院刑事判決　　　　　　　　　　　　九十一年度訴字第一九一七號
　　公　訴　人　臺灣高雄地方法院檢察署檢察官
　　被　　　告　丙○○
右列被告因偽造文書等案件，經檢察官提起公訴（九十一年度偵字第一二○五九號）
，本院判決如左：
    主  文
丙○○行使偽造私文書，足以生損害於他人，處有期徒刑柒月，緩刑貳年。
    事  實
一、丙○○原係高雄市橋藝中心會長，乙○○、庚○○、甲○○、丁○○均為該橋藝
    中心之會員，於民國（下同）七十九年十二月五日，自任會首，招攬每會新台幣
    （下同）五千元之互助會，復未經甲○○同意或授權，即以其名義參與一會，會
    員含會首共計二十八人，每月五日在高雄市○○區○○街五十號地下室高雄市橋
    藝中心開標一次，採內標方式，預計於八十二年三月五日完會。嗣乙○○、庚○○各參加互助會一會，均按期繳交互助會款。然丙○○竟基於偽造甲○○名義製
    作私文書之犯意，於八十年十月五日，偽造甲○○之署押，填寫金額於空白紙張
    上（事後已丟棄），表明競標時願付之利息，持以參加競標，冒甲○○之名義標
    取會款且得標，足以生損害於甲○○。而丙○○再將此不實之得標結果通知其他
    活會會員，致不知情之其他活會會員陷於錯誤，仍然續付活會會款給丙○○。嗣
    乙○○於倒數第三會時標取會款後，因丙○○未將已收取自得標會員之會款交付
    給乙○○，經乙○○依互助會員名單多方查詢後，始知上情。
二、案經乙○○訴由臺灣高雄地方法院檢察署檢察官偵查起訴。
    理  由
一、本件訊據被告丙○○對以案外人甲○○之名義參加互助會，並製作甲○○名義之
    標單標取合會金，及將所收取已得標會員之會款私自花用一空，而未交付告訴人
    乙○○等情不諱，惟矢口否認有為右揭詐欺、偽造文書等之犯行，辯稱：召集互
    助會時，案外人甲○○曾談及有意參加，然至起會後欲收取會錢時，渠始復稱不
    參加，因當時互助會單已製作完竣，故伊未修改互助會單上之會員名字，而以渠
    之名義與會，而甲○○名義之互助會後自始即由伊承接。該互助會後來僅案外人
    乙○○、庚○○二人沒拿到錢云云。經查，案外人甲○○自始未參加被告所組上
開互助會，亦未同意且不知被告以其之名義參加互助會乙節，業據證人甲○○於
    偵查（見台灣高雄地方法院檢察署九十一年度偵字第一二○五九號偵查卷第十二
    頁）及本院審理中（見本院九十一年七月二十五日審判筆錄）到庭證述明確，核
    與告訴人乙○○指述情節相符。而經本院訊問證人即同互助會之其他會員庚○○
    及己○○，均無人知曉證人甲○○有同意或授權被告以其名義參加該互助會並參
    與投標事宜（見本院九十一年九月四日及十一日審判筆錄）；且證人甲○○與被
    告並無仇怨，衡情應無虛偽陳述而故陷害被告於罪之理。是被告上述之辯，無非
    事後飾責之詞，犯嫌堪予認定。
二、按民間互助會會員書寫之標單，一般均書寫金額及投標會員之姓名，未冠以標單
    字樣，然依民間習慣足以表示該人出息若干參與競標用意之證明，合屬刑法第二
    百二十條第一項之準私文書（最高法院八十七年度台非字第一二號、八十八年度
    台上字五四一○號判決意旨參照）。核被告所為，係犯刑法第二百十六條、第二
    百二十條第一項、第二百十條之行使偽造私文書罪及同法第三百三十九條第一項
    之詐欺取財罪。被告偽造案外人甲○○署押，乃偽造私文書之部分行為，不另論
    罪。又其偽造私文書後進而行使，偽造之低度行為為行使之高度行為所吸收，亦
    不另論罪。再被告以一詐欺行為致多名活會會員陷於錯誤，而詐取會款，係以一
    詐欺行為觸犯同種詐欺取財罪名，應依想像競合犯之規定論以一罪。又被告行使
    偽造私文書行為，係為達詐欺取財之目的，所犯詐欺取財罪與行使偽造私文書罪
    間有方法目的之牽連關係，應依牽連犯規定論以較重之行使偽造私文書罪。爰審
    酌被告因週轉不靈，情急失慮致罹刑章之犯罪動機、目的、對告訴人所生之損害
    程度，及犯後坦承部份犯行，並與告訴人達成民事和解，有和解書一紙在卷可稽
    ，足見被告已深具悔意，且犯後態度良好等及其他一切情狀，爰量處如主文所示
    之刑，以資懲儆。再被告前未曾受有期徒刑以上刑之宣告，有臺灣高等法院全國
    前案紀錄表附卷可憑，其因失慮偶罹刑典，事後已坦認部份犯行，並與告訴人達
    成民事和解，本院認其經此偵查、審判程序及有期徒刑之宣告後，應知警惕而無
    再犯之虞，因認其所宣告之刑以暫不執行為適當，予以宣告緩刑二年，用啟自新
    。再偽造之上開民間合會性質上屬標單之文書，雖為被告所有，且供被告本件犯
    行之用，然事後已丟棄而並未扣案，業經被告供明在卷，為免日後執行困難，爰
    不予宣告沒收；其上所偽造之會員之署押，本應依刑法第二百十九條規定宣告沒
    收，惟基於同上之理由，亦不為沒收之諭知，附此敘明。
三、公訴意旨另以：丙○○另基於偽造丁○○名義製作私文書之犯意，於八十二年一
    月五日，偽造丁○○之署押，填寫金額於空白紙張上（事後已丟棄），表明競標
    時願付之利息，持以參加競標，冒其名義標取會款且得標，足以生損害於丁○○
    。而丙○○再將此不實之得標結果通知其他活會會員，致不知情之其他活會會員
    陷於錯誤，仍然續付活會會款給丙○○。嗣乙○○於倒數第三會時標取會款後，
    因丙○○未將已收取自得標會員之會款交付給乙○○，經乙○○依互助會員名單
    多方查詢後，始知上情。因認被告此部分涉有偽造私文書、詐欺等犯行云云。按
    犯罪事實應依證據認定之，無證據不得推定其犯罪事實，刑事訴訟法第一百五十
    四條定有明文。訊據被告堅決否認有此部分之犯行，辯稱：召集互助會時，案外
    人丁○○曾談及有意參加，然至起會後欲收取會錢時，渠始復稱不參加，因當時
    互助會單已製作完竣，故伊未修改互助會單上之會員名字，而以渠之名義與會，
    而丁○○名義之互助會於互助會開始後不久即由戊○○承接等語。經查，證人戊○○於本院審理時到庭陳述：「．．．我不記得當時被告如何對我說為何丁○○
    的會要讓給我。這個會後來我有標到並已取得會款。」（見本院九十一年九月四
    日審判筆錄），核與被告所辯相符，足證於八十二年一月五日填寫標單及取得會
    款之人均係證人戊○○。是被告並無偽造丁○○之署押，填寫金額於空白紙張上
    ，表明競標時願付之利息，持以參加競標，冒其名義標取會款且得標，致不知情
    之其他活會會員陷於錯誤，而續付活會會款給被告，其所辯應可採信。此外，又
    查無其他證據足證被告有此部分犯行，參諸前引法條說明，此部分原應為無罪之
    諭知，惟公訴人認此部分與被告前開論罪部分有連續犯之裁判上一罪關係，本院
    爰不另為無罪之諭知，併此敘明。
據上論斷，應依刑事訴訟法第二百九十九條第一項前段、刑法第二百十六條、第二百
十條、第三百三十九條第一項、第五十五條、第七十四條第一款，罰金罰鍰提高標準
條例第一條前段，判決如主文。
中      華      民      國    九十一    年      九      月    二十五    日
                              臺灣高雄地方法院刑事第一庭
                        法  官    官信成
右正本證明與原本無異。
如不服本判決，應於判決送達後十日內，向本院提出上訴狀。
                                  書記官    黃意雯
中    華    民    國      九十一      年      九      月     二十五     日
附錄法條：
刑法第二百十六條：
行使第二百十條至第二百十五條之文書者，依偽造、變造文書或登載不實事項或使登
載不實事項之規定處斷。
刑法第二百二十條第一項：
在紙上或物品上之文字、符號、圖畫、照像，依習慣或特約，足以為表示其用意之證
明者，關於本章及本章以外各罪，以文書論。
刑法第二百十條：
偽造、變造私文書，足以生損害於公眾或他人者，處五年以下有期徒刑。
刑法第三百三十九條第一項：
意圖為自己或第三人不法之所有，以詐術使人將本人或第三人之物交付者，處五年以
下有期徒刑、拘役或科或併科一千元以下罰金。
